【裁判字號】    96,訴,215
【裁判日期】    970125
【裁判案由】    清償借款
【裁判全文】
臺灣板橋地方法院民事判決               96年度訴字第215號
原      告  己○○
訴訟代理人  涂秀蕊律師
被      告  乙  ○
被      告  丙○○
兼上二被告
訴訟代理人  丁○○
上列當事人間清償借款事件，本院於96年1月16日言詞辯論終結
，判決如下：
    主  文
原告之訴及假執行之聲請均駁回。
訴訟費用由原告負擔。
    事實及理由
壹、程序上理由
    訴狀送達後，原告不得將原訴變更或追加他訴。但擴張或減
    縮應受判決事項之聲明，不在此限，民事訴訟法第255條第1
    項第3款載有明文。原告原起訴聲明請求被告應給付新台幣
    250萬元及其法定遲延利息，嗣於96年11月13日具狀減縮聲
    明請求被告給付220萬元及其法定遲延利息（見本院卷頁233
    ），揆之前開規定，核無不合，應予准許。
貳、實體上理由
一、原告起訴主張：
  (一)原告於民國（下同）70年間認識游詩源，二人於78年生下雙
    胞胎兒子即游羽翔、游羽順，自80年間開始，游君先後向原
    告表示，需借錢購車、投資等，原告當時經營「頂尖咖啡店
    」，游詩源商請由原告所有之台北縣中和市○○街168巷6號
    1樓房地（以下簡稱原告所有房地），向中和地區農會（以
    下簡稱中和農會）抵押貸款，轉帳至游詩源帳戶以為借款之
    交付，第1次於80年7月16日借款300萬元已償還；第2次於80
    年9月16日借款100萬元已償還，尚欠第3次於81年1月29 日
    借款之250萬元，曾清償30萬元，然迄今仍欠220萬元仍未償
    還，然游詩源已於93年10月29日死亡，被告均為游詩源之繼
    承人，爰依據繼承及消費借貸之法律關係提起本訴，原告與
    游詩源間確有消費借貸之合意，縱認無法證明有消費借貸之
    合意，然游詩源受領該220萬元，亦屬無法律上原因受有利
    益，爰依據民法第179條之規定，請求被告返還利益於原告
    。
  (二)對被告抗辯之陳述：
  1.依據中和農會系爭250萬元借款、放款資料顯示，81年1 月
    27日原告以前揭不動產借款250萬元，同年1月29日貸款核撥
    當日即依原告委託書將250萬元撥入游詩源於該農會000-000
    00 0帳號內，此事實並經本院傳訊證人庚○○、戊○○、甲○○證述明確，足證原告確有以自有房屋向中和農會貸款
    250 萬元，並授權撥款予游詩源，交付游詩源借款之事實。
  2.86年5月19日清償貸款250萬元，原告出售所有房地後，由賣
    方柏光青委託邱火塘匯款至中和農會還清貸款，以為部分買
    賣價款之交付，此部分事實，除有86年4、5月間售屋之土地
    登記簿謄本、清償證明書足稽，被告辯稱係游詩源代償，應
    由被告就此變態事實負舉證責任至明。
  3.如被告所言，原告與游詩源有婚外不正常關係，原告生活費
    用均為游君支付，原告何有可能貸款250萬元供游詩源花用
    ？如謂有任何給付目的（贈與），顯違常情，既係欠缺給付
    目的，致原告受有損害，被告亦得依據應依民法第179條規
    定請求返還其所受利益予原告。
  4.限定承認之繼承人仍繼承被繼承人之全部權利義務，僅以繼
    承所得之遺產為限，償還被繼承人之債務，即仍有「債務」
    之存在，僅其「責任」有限而已，被告仍應負繼承之債務至
    明。依據遺產清冊中第15-19筆土地雖經聲請強制執行，未
    經拍賣或變賣，無法證明已無剩餘財產；何況被告自承第13
    、14筆尚待徵收，顯然第13、14筆土地於仍屬存在，至於其
    上最高限額抵押權3,000萬元及債權人彰化銀行，游詩源係
    負連帶保證債務，尚有主債務人及其他連帶保證人應連帶負
    清償之責，是否聲請拍賣，均是未定之數。國稅局核定之不
    動產價格房屋係依房屋現值（房屋稅核課的標準）、土地係
    依公告現值（土地增值說核課的標準），與市價差鉅甚大，
    實際遺產價值絕對不只127,559, 409元。縱申報遺產免稅，
    不過係依稅法相關規定免繳遺產稅，並非指遺產已無價值。
  5.鈞院93年繼字第1863號卷證內，除第三人游朝輝外，彰化銀
    行或其他債權人亦未申報債權，如本件清償債務經判決確定
    ，原可聲請強制執行或參與分配。
  6.本件借款請求權或不當得利請求權發生於81年1月29日，然
    原告於96年1月25日業已提出本件訴訟，故並未逾15年時效
    期間。
  7.繼承人就被繼承人之債務負連帶清償之責，因此，原告得向
    其中一人或數人請求清償，原告雖未向游詩源之繼承人游羽
    順、游羽翔請求清償，並無不合。
  8.原告當時經營咖啡店有成，投資台北縣永和市○○路22巷、
    永和市房地，並非被告所稱全無工作收入。至於游詩源過世
    前曾指示要丁○○匯款50萬元予原告，係作為生活費及安家
    費之用，並非清償本件借款。
  (三)聲明：被告應連帶給付原告220萬元及自起訴狀繕本送達翌
    日起至清償日止按年息百分之5計算之利息。
    願供擔保，請准宣告假執行。
二、被告抗辯：
  (一)原告與游詩源並無簽立借據或還款協議書，並未約定還款日
    期及利息，鈞院向中和農會調閱之資料，僅能證明原告有轉
    帳250萬元予游詩源，但無法證明此款項之用途，匯款之原
    因多端，原告主張借貸，應負就消費借貸之事實負舉證責任
    。原告原起訴主張250 萬元尚未償還，復又主張尚欠220 萬
    元，說詞反覆。依原告所提原證2 還款紀錄，250 萬元貸款
    已於86年5 月19日提前清償，若非游詩源代為清償，原告焉
    有能力償還，若游詩源仍確實積欠上開欠款，原告焉有迄今
    始追償。被告等於游詩源過世後2 個月內已向本院聲請限定
    繼承，此有93年度繼字第1863號民事裁定可證，原告曾替其
    子游羽順、游羽翔聲請限定繼承，卻未在游詩源過世後6 個
    月內向被告等及法院申報表明本件借款債權，而於游詩源過
    世後2 年後始提起本訴，誠屬可疑。游羽順、游羽翔亦為游
    詩源之繼承人，原告若確實有本件債務，應請求游詩源之繼
    承人連帶清償債務，卻未將游羽順、游羽翔列為被告。
  (二)北區國稅局原核認定尚未拍定之抵押權不能成為被繼承人之
    債務，雖於95年7 月3 日核定遺產稅額為16,215,174元，被
    告不服於向北區國稅局提出更正申請，嗣彰化銀行於94年12
    月12日依據本院94執字第13214 號清償債務強制執行案，聲
    請拍賣，彰化銀行於95年4 月21日向鈞院請代辦繼承登記，
    於96年7 月19日拍賣並分配完畢，拍定金額為218,002, 000
    元，仍有3 億左右的債務，北區國稅局將游詩源的遺產稅案
    更正遺產淨額為0 ，由於更正案追認未償債務90,935,600元
    ，加上原核定未償債務47,769,482元，因此總未償債務為
    138,705, 082元，已超過遺產總額，而核定遺產淨額為0。
    被告所提附表1 第15-19 筆不動產目前有3 位債權人聲請強
    制執行中彰化銀行請求金額5 億2500萬元及利息。游朝
    輝請求金額2,000 萬元及利息。板橋行政執行處請求金額
    33萬元及滯納金與利息，並由該處執行中，而根據鑑定價格
    5 筆不動產市值約2,622 萬元左右，不足清償債權人之金額
    。13、14筆不動產為農地，位於中和烘爐地的偏遠山上，公
    告現值為1,400 多萬元，這兩筆土地被中和市公所規劃為垃
    圾處理場保留用地，有3,000 萬元抵押權設定登記，已無剩
    餘價值。待彰化銀行拍賣完第15-19 筆土地後，不足額部分
    勢必會向這兩筆土地追償，游詩源已無剩餘遺產。
  (三)本件借款日為81年1月29日，逾15年罹於時效而消滅。依據
    國泰世華銀行帳戶，自91年1月24日起至93年10月29日止，
    即有20萬元至80萬元不等之現金，合計為446萬元存入原告
    帳戶，然於游詩源過世後，即再無現金存入該帳戶，於本件
    訴訟卻聲請訴訟救助，足見原告並無資力借款予游詩源。
  (四)聲明：原告之訴及假執行之聲請均駁回。如受不利之判決，
    願供擔保免予假執行。
三、兩造不爭執之事實（見本院卷頁168，96年9月4日筆錄）
    游詩源於93年10月29日死亡，被告乙○、丁○○、游壬辰為
    游詩源之繼承人，並已辦理限定繼承，由本院以93年度繼字
    第1863號案件受理中。
四、本件爭點及本院判斷（見本院卷頁169，96年9月4日筆錄）
    原告起訴主張原告於81年1月29日借款予游詩源，嗣經償還
    部分借款後，尚餘220萬元尚未清償，縱原告無法舉證本件
    消費借貸之合意，游詩源受領220萬元，亦屬無法律上原因
    而受有利益，嗣因游詩源於93年10月29日死亡，被告為游詩
    源之繼承人，爰依據消費借貸、民法第179條不當得利及繼
    承之法律關係，提起本訴，被告則以前詞置辯，因此，本件
    應審究者為(一)原告之請求權是否已罹於15年之請求權時效？
    (二)原告與游詩源是否有成立220萬元消費借貸之合意？(三)原
    告依據民法第179條不當得利之規定，請求被告給付如訴之
    聲明，是否有理由？經查：
  (一)原告之請求權是否已罹於15年之請求權時效？
    請求權，因十五年間不行使而消滅。但法律所定期間較短者，
    依其規定，民法第125條載有明文。原告主張本件借款時間
    為81年1月29日，有中和農會96年7月6日北縣中農信字第
    0960100587號函所附之借款設定申請書、台北縣中和地區農
    會放款貸放資料登錄單、委託書、北區農會電腦共用中心帳
    戶交易明細表可按（見本院卷頁97至100），原告於96年1
    月25日提起本訴，有卷附之起訴狀可憑，揆之前開規定，並
    未罹於15年之消滅時效，被告抗辯原告之請求權已罹於時效
    云云，並非可取，
  (二)原告與游詩源是否有成立220萬元消費借貸之合意？
  1.按當事人主張有利於自己之事實者，就其事實有舉證之責任
    ，民事訴訟法第277條定有明文。又請求履行債務之訴，除
    被告自認原告所主張債權發生原因之事實外，應先由原告就
    其主張之事實，負舉證責任，必須證明其為真實後，被告於
    其抗辯事實，始應負證明之責任，此為舉證責任分擔之原則
    ，最高法院43年台上字第377號著有判例。又主張法律關係
    存在之當事人，僅須就該法律關係發生所須具備之特別要件
    ，負舉證之責任，至於他造主張有利於己之事實，應由他造
    舉證證明。本件上訴人主張兩造有借貸關係，請求被上訴人
    返還借款，須就借貸契約之成立及金錢之交付負舉證之責任
    （最高法院48年台上字第887號判例意旨參照）。再按消費
    借貸法律關係之成立，須具備：借貸意思表示相互一致、
    交付借貸物等特別要件，是當事人主張有金錢借貸關係存
    在，除須證明有金錢之交付外，自須就雙方借貸意思表示互
    相一致，負舉證之責，若僅證明有金錢之交付而未證明借貸
    意思表示一致者，尚不能認為有金錢借貸關係存在，合先敘
    明。
  2.原告主張於81年1月29日以其所有房地向中和農會匯款於游
    詩源250萬元之金錢係消費借貸，無非以系爭現金係以原
    告所有房地向中和農會貸款後，原告填寫委託書將貸得款項
    逕匯入游詩源之帳戶內。原告之後將自有房地賣出後，以
    賣出之屋款於86年5月19日清償系爭全部貸款，有證人庚○○之證詞及其提出之匯款單可按。證人戊○○、甲○○證
    詞確實聽聞游詩源向原告借款為據云云。然查：
  (1)原告以其自有房屋向中和農會貸款後，並將貸得之款項匯入
    游詩源帳戶內，然匯款之交付，原因出於萬端，究竟是贈與
    、清償、借貸，或有其他法律關係，並未於貸款原因載明，
    自無從僅以款項匯入游詩源之帳戶，得以證明交付現金之原
    因，因此，原告以匯款予游詩源，舉證原告與游詩源間成立
    消費借貸之合意，尚有未足。
  (2)證人庚○○（即中和農會主任）於本院審理時證述；「（法
    官問：提示本院卷第104頁借款設定擔保書及97頁）這二筆
    借款是否由原告所借，而原告再轉借他人？）一筆是300萬
    元，一筆是250萬元，300萬元部份已償還，250萬元是81年1
    月27日申請，於同年1月29日撥款，當時我擔任分部主任之
    專員，當時原告授權撥款至游詩源之帳戶內（撥款明細之放
    款轉入部分），當時原告有提授權書，並記載授權帳號（庭
    呈撥款明細及委託書）游詩源再提領出去，至於他轉帳何處
    就不清楚」「（法官問：清償250萬元之方式？）是以逐筆
    匯款償還」「（法官問：除借這250萬元以外，是否尚有其
    他借款？）一筆300萬元，一筆100萬元，這二筆匯款是直接
    匯到原告戶頭，僅250萬元是匯到游詩源戶頭」「（法官問
    ：86年5月19日清償，有清償證明，也是以匯款清償方式）
    」「（法官問：邱火塘是何人？）邱火塘是匯款人，於86年
    5月19日匯了2,218,430元即全部清償完畢」「原告訴訟代理
    人問：請說明當時游詩源向原告借款是否即以這筆貸款250
    萬元方式交付借款？）原告貸款用途我不清楚」等語（見本
    院卷頁149 、150，96年9月4日筆錄），依據證人庚○○之
    證詞，僅能證明原告以其自有房屋貸款後，將貸款之匯入游
    詩源之戶頭內，並於86年5月19日清償，尚難謂以此事實證
    明原告與游詩源間成立消費借貸之合意。
  (3)證人戊○○、甲○○（即原告與游詩源二人所生子女之保母
    夫妻）於本院審理時證述：「（法官問：你知道他們之間有
    什麼借貸關係嗎？）我曾經聽他們說要做生意要借款，游詩
    源要拿原告的房子去貸款，實際上是誰借給誰我不清楚」「
    （法官問：你們知不知道游詩源要向原告借錢這件事？）我
    們只聽過他們討論要拿原告房子去貸款的事情，至於他們如
    何借、誰借誰、有沒有去辦貸款，我們都不清楚」「（原告
    訴訟代理人問：游詩源是否有說因為他自己要做生意所以用
    原告的房子去貸款？）是，是他們二人在討論，不是對的我
    們兩人講的，至於有沒有貸款，貸多少錢，貸幾次我們都不
    清楚」「（法官問：這是民國幾年的事情？）不記得」「（
    被告問：你們有看過借據嗎？）沒有」「原告訴訟代理人問
    ：原告是否有告訴你後來貸款出來把錢借給游詩源？）我是
    聽原告說的，我沒有看到原告交錢給游詩源」等語，原告與
    游詩源共同生活，養育子女，僅依證人戊○○、甲○○之證
    詞，亦僅能證明游詩源與原告間討論以原告房屋貸款之事實
    ，證人係聽聞原告所為之陳述，並非親自聽聞游詩源之陳述
    ，尚難以前開證人之證詞推論游詩源與原告有成立消費借貸
    之合意。
  3.原告於起訴伊始，係主張游詩源借款250萬元尚未清償，殆
    本院向中和農會調取本件借款、撥款及清償等資料後，始以
    系爭貸款分別於81年2月16日、82年4月16日分別清償12 萬
    元、18萬元（見本院卷頁109），始減縮聲明為220萬元，果
    游詩源確實向原告借貸，為何原告無法確定本件實際借款之
    金額，且原告並未敘明本件借款之利息、利率、清償期限、
    交付利息之方式，亦未書立借據，或其他書面以玆證明本件
    250 萬元匯款為借款之事實，準此，原告主張本件匯款為原
    告與游詩源間係成立消費借貸之合意，殊堪質疑。
  4.游詩源於過世前自76至93年間止，有多項財產，包括投資所
    得、租賃所得，薪資所得、利息所得、股利所得、多筆不動
    產、總計高達3000餘萬元，於89年間尚有租賃所得1,200,
    000元、1,079,844元、60,000、60,000、36,000元（見本院
    卷頁56至81，稅務電子閘門財產所得調件明細表），再者，
    原告亦自認游詩源於過世前一個月仍匯款50萬元予原告作為
    原告之生活費，原告之家庭生活費尚仰賴游詩源匯款支持，
    以游詩源豐富之財力，衡之常情，焉有可能向原告借款？焉
    有可能於81年間之借款，游詩源於89年間已有巨額現金收入
    ，卻未清償本件借款之理？準此，被告抗辯游詩源並未向原
    告借款，應屬可信。
  (三)原告依據民法第179條不當得利之規定，請求被告給付如訴
    之聲明，是否有理由？
    原告主張果原告匯款於游詩源220萬元之消費借貸之原因關
    係不存在，則游詩源受領220萬元係無法律上原因受有利益
    ，依據民法第179條之規定，請求如訴之聲明云云。然查：
  1.主張不當得利請求權之原告，係因自己之行為致造成原由其
    掌控之財產發生主體變動，則因該財產變動本於無法律上原
    因之消極事實舉證困難所生之危險自應歸諸原告，始得謂平
    。是以原告對不當得利請求權之成立要件應負舉證責任，亦
    即原告必須證明其與被告間有給付之關係存在，且被告因其
    給付而受有利益以及被告之受益為無法律上之原因，始能獲
    得勝訴之判決（最高法院91年度台上字第1673號判決意旨參
    照）。原告主張依據不當得利之法律關係提起本訴，自應就
    本件匯款予游詩源，係游詩源受有利益，致原告受有損害，
    因游詩源受有利益係無法律上原因等事實負舉證責任。
  2.原告與游詩源二人雖非夫妻，但同居且育有一對雙胞胎兒子
    ，二人關係情同夫妻等情，業據證人戊○○、甲○○證述甚
    詳（見本院卷頁227 ，96年10月23日筆錄），因此，匯款之
    原因甚夥，二人間之匯款究係出於借款、贈與、清償、資金
    週轉或其他原因，原告並未舉證證明。而游詩源於93年10月
    29 日 過世，尚交代被告丁○○於93年9 月6 日匯款予原告
    50萬元，原告自認於游詩源死亡前一個月所受領游詩源交付
    之50 萬 元係作為生活費，足見原告家庭生活費，長期均仰
    賴游詩源支出支應，則以游詩源具有豐富之財力（如前述）
    ，參以二人關係密切，情同夫妻，匯款原因複雜，上開匯款
    尚難認定原告匯款250 萬元予游詩源，係游詩源受有何利益
    ，致原告受有損害，且原告並未舉證不當得利之構成要件，
    原告依據不當得利之法律關係，請求被告連帶給付如訴之聲
    明，難謂有據。
四、縱上所述，原告並未舉證證明其與游詩源間成立消費借貸之
    合意，亦未舉證證明不當得利之構成要件，原告依據消費借
    貸及不當得利之法律關係，請求被告給付220萬元及其法定
    遲延利息，為無理由，應予駁回。
五、假執行之宣告：
    原告受敗訴判決，其假執行之聲請即失所依據，應併予駁回。
六、本件事證已明，兩造其餘攻擊防禦方法及其他爭點，核與本
    件判決結果無涉，爰不一一論述。
七、結論：原告之訴為無理由，依民事訴訟法第78條，判決如主
    文。
中    華    民    國    97    年    1    月    25    日
                  民事第三庭    法  官  徐玉玲
以上正本係照原本作成
如對本判決上訴，須於判決送達後20日內向本院提出上訴狀
中    華    民    國    97    年    1    月    25    日
                                書記官  翁子婷


司法院資訊處製作；財團法人民間司法改革基金會備份。
